【裁判字號】    92,上易,1955
【裁判日期】    920909
【裁判案由】    詐欺等
【裁判全文】
臺灣高等法院刑事判決                          九十二年度上易字第一九五五號
    上  訴  人  臺灣臺北地方法院檢察署檢察官
    被      告  乙○○
右上訴人因被告詐欺等案件，不服臺灣臺北地方法院九十一年度易字第一五五五號，
中華民國九十二年六月十七日第一審判決（聲請簡易判決處刑案號：臺灣臺北地方法
院檢察署九十年度偵緝字第三三二號），提起上訴，本院判決如左：
    主  文
上訴駁回。
    理  由
一、公訴意旨略以：被告乙○○於民國八十八年九月間，與姓名年籍不詳之郭姓成年
    未就執信有限公司（以下簡稱執信公司）出資，且執信公司實乃郭姓女子與「宋
    義民」非法利用之空頭公司，竟為抵銷所積欠約新台幣（下同）六十萬元之債務
    ，交付印章及
    向台灣省政府建設廳（即現經濟部中部辦公室）申請辦理執信公司之負責人及章
    程變更登記，使承辦之公務員將上開不實事項登載於所掌之公司登記資料，足生
    損害於主管機關對於公司登記之正確性；且被告對外以董事身份示人，並於八十
    八年十一月二十九日至桃園縣桃園市○○路○段六十五號之中華商業銀行桃園分
    行辦理執信公司之支票存款帳戶，供郭姓女子及「宋義民」使用，獲得不法利益
    ，使甲○○陷於錯誤，誤信執信公司乙○○所開立之支票信用良好，而於八十九
    年三月間收受林成陽（經台灣台北地方法院檢察署通緝中）為抵付債務所交付之
    票期為八十九年四月十日、票面金額為七十六萬五千六百元，發票人為執信公司
    乙○○之支票一紙，嗣該票據遭退票，林成陽復不知去向，始知受騙。因認被告
    涉犯刑法第二百十四條使公務員登載不實罪嫌、第三百三十九條第二項詐欺得利
    罪嫌。
二、按犯罪事實，應依證據認定之，無證據不得認定犯罪事實；不能證明被告犯罪，
    應諭知無罪之判決，刑事訴訟法第一百五十四條第二項、第三百零一條第一項分
    別定有明文。又認定犯罪事實所憑之證據，雖不以直接證據為限，間接證據亦包
    括在內，然無論為直接證據或間接證據，其為訴訟上之證明，須於通常一般之人
    均不致於有所懷疑，而得確信其為真實之程度者，始得據之為有罪之認定，倘其
    證明尚未達到此一程度，而有合理性懷疑之存在時，即無從為有罪之判決（最高
    法院七十六年台上字第四九八六號判例參照）。
三、公訴人認被告與郭姓女子及「宋義民」共同涉犯刑法第二百十四條使公務員登載
    不實罪嫌、第三百三十九條第二項詐欺得利罪嫌，無非係以被告之自白、被害人
    甲○○之指訴、證人陳洪傑（承辦執信公司各股東已繳足股款之簽證會計師）與
    黃瑞雅（承辦執信公司設立登記之人）之證詞及支票及退票理由單各一紙、本票
    五紙、執信公司登記案卷資料、營利事業登記證、中華商業銀行支票存款開戶資
    料、印鑑卡、公司執照（均影本）等在卷可資佐證，為主要論據。訊據被告固坦
    承其有同意擔任執信公司為掛名董事，並至中華商業銀行桃園分行開設發票人為
    執信公司之支票存款帳戶，並領出空白支票供郭姓女子及「宋義民」使用等事實
    ，惟於偵查中、原審及本院均否認有何使公務員登載不實、詐欺得利等犯行，均
    辯稱：其因至某美容中心消費，積欠該店約六十萬元債務，該店負責人郭姓女子
    （真實姓名不詳）說如要還債，跟「宋義民」配合，「宋義民」可幫其還債，「
    郭姓女子」即介紹其認識「宋義民」，「宋義民」乃徵求其同意任執信公司之董
    事，並至中華銀行開設該公司名義為發票人之支票帳戶，其不清楚「郭姓女子」
    及「宋義民」作何事，為何要叫其擔任董事及開設支票帳戶供其使用，其未曾簽
    發支票交付他人，也不認識甲○○及林成陽等人，沒有詐欺故意等語。
四、經查：
  (一)證人「宋義民」及「郭姓女子」均屬年籍、住址均不詳之人，雖被告稱「郭姓女
    子」係新竹市○○街最佳女主角店之店長，該店之店長業已更換云云。經查執信
    公司係於八十八年九月間變更登記被告為董事，有經濟部公司執照影本附於偵查
    卷可稽，被告僅知其店長之姓，時間迄今已久，參以一般美容院之店長更換頻繁
    ，偵、審中均未能查得「郭姓女子」，進而查得「宋義民」，以傳其二人到庭作
    證，而查證被告所說是否屬實。
  (二)被害人甲○○雖指稱林成陽向其借款並交付上開執信公司簽發之支票，被告為執
    信公司之負責人，嗣該支票遭退票，因認受詐欺等語。惟其亦陳稱不認識被告，
    是依被害人之陳述，縱認被害人遭林成陽詐欺，被告仍非直接向被害人施用詐術
    使其交付財物之人；而林成陽現遭通緝中，有通緝書影本附於八十九年偵字第二
    一一七五號偵查卷影本可稽，自無法傳訊其到庭陳述究如何取得該執信公司支票
    。而票據本具流通性，依公訴人提出之證據，僅能證明系爭執信公司之支票嗣後
    退票，尚難推論該公司即係所謂販賣支票或詐取他人貨物而以空頭支票支付之空
    頭公司，亦無從證明「郭姓女子」及「宋義民」如何以上開支票獲得不法利益之
    證據。縱認郭姓女子及「宋義民」有從事不法之財產犯罪，惟被告僅同意擔任執
    信公司名義負責人，並至中華商業銀行桃園分行開設執信公司支票存款帳戶，供
    郭姓女子及「宋義民」使用之客觀事實，衡以現今坊間確存有充當公司人頭股東
    、董事之情事，而充當人頭股東、董事或人頭帳戶，如實際行為人有詐欺情事，
    該人頭是否應負共同正犯或幫助犯之刑責？乃實務上甚有爭議之事，一般之見解
    ，係以人頭如明知或可得而知如實際行為人有詐欺犯行時，即人頭有直接或間接
    故意時，人頭即應負共犯刑責。被告於偵審中始終辯稱不知郭姓女子及「宋義民
    」以該支票帳戶作何事等情，則被告除同意擔當公司之負責人並開設以公司名義
    之支票外，並無其他積極證據足以證明被告明知或可得而知「宋義民」、郭姓女
    子其二人有詐欺犯行。依上說明，自不能僅以被告充當執信公司負責人之人頭，
    系爭支票未兌現，遽認被告應負詐欺之刑責。
  (三)被告於偵查中僅承認其有同意為執信公司之董事並至中華銀行以執信公司為發票
    人之名義開設支票帳戶，但並非自白犯罪，檢察官於聲請簡易判決處刑書內認被
    告已自白犯罪，顯有誤會。另證人即承辦執信公司各股東已繳足股款之簽證會計
    師陳洪傑於偵查中僅證稱何人委託其辦理股款已收足之簽證，其已記不清楚等語
    ；證人即承辦執信公司設立登記之黃瑞雅證稱：係郭小姐委託其辦理執信公司之
    信公司登記案卷資料、營利事業登記證、中華商業銀行支票存款開戶資料、印鑑
    卡、公司執照（均影本）等，均係有關執信公司設立登記及開設支票帳戶之情形
    ，均尚不能作為被告不利之證據。
  (四)被告固不否認未實際出資，然而執信公司係於八十八年八月二日已設立登記，而
    於八十八年九月十四日變更登記被告為董事時，係由原董事何信枆出資之四十萬
    元轉讓予被告，即變更登記為被告出資四十萬元，有該公司之設立登記及變更登
    記案卷影本附於偵查卷可憑。惟有限公司各股東之出資，公司法第一百十一條並
    未有禁止轉讓之規定，原董事何信枆既願退出，且將其原出資四十萬元轉讓與被
    告，其實際轉讓之過程，被告固未詳知，乃「宋義民」及郭姓女子二人與何信枆
    間之契約關係，被告既願擔任負責人之股東，受讓他股東之出資，並辦理公司之
    變更登記，自無何不實情事。而何信枆行方不明，郭姓女子及「宋義民」又無從
    傳喚到庭作證，其三人之真意如何，固無從得知，但並無積極證據足以證明上述
    出資之轉讓及受讓，必非出於讓與人與受讓人之真意或該出資之轉讓必不實。
  (五)又按刑法第二百十四條所謂使公務員登載不實事項於公文書罪，須一經他人之聲
    明或申報，公務員即有登載之義務，並依其所為之聲明或申報予以登載，而屬不
    實之事項者，始足構成，若其所為聲明或申報，公務員尚須為實質之審查，以判
    斷其真實與否，始得為一定之記載者，即非本罪所稱之使公務員登載不實（最高
    法院七十三年台上字第一七一０號判例參照）。又公司法第三百八十八條規定「
    主管機關對於公司登記之申請，認為有違反法令或不合法定程式者，應令其改正
    ，非俟改正合法後，不予登記」；同法第四百十二條第一項規定「有限公司應於
    章程訂立後十五日內，將左列事項，向主管機關申請為設立之登記：一、第一百
    零一條所列各款事項。二、繳足股款之證件。三、以現金以外之財產抵繳股款者
    ，其姓名及其財產之種類、數量、價格或估價之標準」，同條第二項規定「主管
    機關對於前項之申請，應派員檢查，並得通知公司限期申復」。依上開規定觀之
    ，向主管機關申請為公司設立或變更登記事項，主管機關須為實質之審查，以判
    斷其真實與否，而非僅依其申請或聲明即為一定登載之形式審查。是被告雖未實
    際出資，惟公司之設立或變更登記，向主管機關所為申請登記之事項，依上說明
    ，公務員尚須為實質之審查，以判斷其真實與否，始得為一定之記載，上述出資
    之轉讓縱係不實，被告並不成立刑法第二百十四條使公務員登載不實罪。
五、綜上各情，並無積極證據足以證明被告有詐欺得利及使公務員登載不實文書犯行
    ，原審以不能證明被告犯罪而諭知無罪，核與不合。檢察官上訴意旨仍執前詞並
    略以：依被告所辯其僅為貪圖六十萬元債務之免除，即將自己名義借與他人充當
    公司負責人，未確實出資，且開立支票存款帳戶任由他人使用，其對於郭姓女子
    等人欲借其名義從事不法，應有所預見，本案若非被告主導，也應與郭姓女子及
    「宋義民」成立共犯。又有限公司股東出資部分，負責審查之主管機關行政人員
    ，事實上也僅依該公司帳戶內之資金明細為據，如要派員檢查而為實質之審查，
    無疑緣木求魚，原審此部分之見解尚有可議等語。惟查，同意當公司人頭負責人
    之股東，進而以公司名義設立支票帳戶，依上說明，未必成立犯罪，必須有直接
    或間接故意才可。被告除同意擔當公司之負責人並開設以公司名義之支票外，並
    無其他積極證據足以證明被告明知或可得而知「宋義民」、郭姓女子其二人有詐
    欺犯行。雖被告同意為公司負責人之股東即可免除六十萬元債務，不免使人懷疑
    「宋義民」等人有可能作不法用途，但此僅係懷疑而已，尚未達到通常一般之人
    均不致於有所懷疑，而得確信「宋義民」等人必有詐欺之程度，即不能認定被告
    已有共同詐欺之故意，自不與「宋義民」等人共犯詐欺罪。又公司法既規定公司
    股東出資等登記之事項，負責審查之公務員有實質審查之義務，被告縱未出資或
    受讓出資，而申請公司變更登記，依上說明，仍不成立使公務員登載不實罪，姑
    不論實際情形是否有執行困難之處。從而上訴非有理由，應予駁回。
據上論斷，應依刑事訴訟法第三百六十八條，判決如主文。
本案經檢察官李進誠到庭執行職務。
中      華      民      國    九十二    年      九      月      九      日
                              臺灣高等法院刑事第三庭
                                  審判長法  官  張  連  財
                                        法  官  黃  金  富
                                        法  官  林  明  俊
右正本證明與原本無異。
不得上訴。
                                        書記官  初  玲  玲
中      華      民      國    九十二    年      九      月      十      日


司法院資訊處製作；財團法人民間司法改革基金會備份。
